【裁判字號】    98,上訴,2573
【裁判日期】    980826
【裁判案由】    過失致死等
【裁判全文】
臺灣高等法院刑事判決                98年度上訴字第2573號
上  訴  人  臺灣士林地方法院檢察署檢察官
被      告  丙○○
            乙○○
上列上訴人，因被告過失致死等案件，不服臺灣士林地方法院97
年度訴字第394號，中華民國98年3月20日第一審判決（起訴案號
：臺灣士林地方法院檢察署97年度偵字第4137號、4138號）提起
上訴，本院判決如下：
    主  文
上訴駁回。
    理  由
一、公訴意旨略以：被告丙○○係原鄉企業社負責人，於民國96
    年10月29日指派其僱用勞工即被告乙○○及被害人李琪誠至
    臺北市○○路169 號「雅歌丹企業總部」擔任清洗大樓外牆
    工作。被告乙○○並為工作場所負責人，該二人均為從事業
    務之人，對於勞工在高度2公尺以上之6樓屋頂女兒牆上開口
    作業時，有墜落危險之虞，應注意有符合標準之必要安全衛
    生設備（安全帶、安全帽），以防止發生墜落之危險，且無
    不能注意之情形，竟不依規定替勞工設置安全帶，致勞工即
    李琪誠於96年10月29日下午1 時30分許，在樓頂外牆整理吊
    籠支架時，因重心不穩連同鋼索墜落地面，因而致李琪誠受
    身體多處骨折之傷害，送醫後延至當日下午3 時35分許不治
    死亡。因認被告丙○○上開行為涉有勞工安全衛生法第31條
    第1項之罪及刑法第276條第2 項之業務過失致死罪嫌，被告
    乙○○上開行為涉有刑法第276條第2項業務過失致死罪嫌。
二、按，被告未經審判證明有罪確定前，推定其為無罪，刑事訴
    訟法第154條第2項定有明文。又事實之認定，應憑證據，如
    未能發現相當證據，或證據不足以證明，自不能以推測或擬
    制之方法，為裁判基礎（最高法院40年度臺上字第86號判例
    參照）。認定犯罪事實所憑之證據，雖不以直接證據為限，
    間接證據亦包括在內；然而無論直接或間接證據，其為訴訟
    上之證明，須於通常一般之人不致有所懷疑，而得確信其為
    真實之程度者，始得據為有罪之認定，倘其證明尚未達到此
    一程度，而有合理之懷疑存在時，即無從為有罪認定（最高
    法院76年度臺上字第4986號判例）。刑事訴訟法第161條第1
    項亦規定，檢察官就被告犯罪事實，應負舉證責任，並指出
    證明之方法，是檢察官對於起訴之犯罪事實，應負提出證據
    及說服之實質舉證責任，倘其所提出之證據，不足為被告有
    罪之積極證明，或其指出證明之方法，無從說服法院以形成
    被告有罪之心證，基於無罪推定之原則，自應為被告無罪判
    決之諭知（最高法院92年度臺上字第128號判例）。
三、證據能力之說明：
(一)按，被告以外之人於審判外之言詞或書面陳述，除有刑事訴
    訟法第159條之1至第159條之4所規定之情形外，不得作為證
    據；被告以外之人於審判外之陳述，雖不符同法第159條之1
    至第159條之4之規定，而經當事人於審判程序同意作為證據
    ，法院審酌該言詞陳述或書面陳述作成時之情況，認為適當
    者，亦得為證據；當事人、代理人或辯護人於法院調查證據
    時，知有第159條第1項不得為證據之情形，而未於言詞辯論
    終結前聲明異議者，視為有前項同意，刑事訴訟法第159 條
    第1項、第159條之1、第159條之2、第159條之3、第159條之
    4及第159條之5，分別定有明文。
(二)本判決所引用除被告丙○○及乙○○於警詢、檢察官訊問時
    所為之陳述及臺北市政府勞工局職業災害檢查報告書，業經
    選任辯護人於原審準備程序中否定其證據能力，其餘各被告
    以外之人所為審判外之陳述以及其他書面陳述，雖屬傳聞證
    據，惟當事人及辯護人於法院準備程序及審判期日中均表示
    無意見而不予爭執，且迄至言詞辯論終結前亦未再聲明異議
    ，本院審酌上開證據資料製作時之情況，尚無違法不當瑕疵
    ，亦認為以之作為證據應屬適當，依刑事訴訟法第159條之5
    規定，認前揭證據資料均有證據能力。
(三)刑事審判上之共同被告，係為訴訟經濟等原因，由檢察官或
    自訴人合併或追加起訴，或由法院合併審判所形成，其間各
    別被告及犯罪事實仍獨立存在。故共同被告對其他共同被告
    之案件而言，本質上屬於證人，此項得為證據之共同被告於
    審判外所為之陳述，倘被告於審判中未捨棄其詰問權，因其
    先前之陳述未經被告詰問，應認屬於未經合法調查之證據，
    並非無證據能力，而禁止證據之使用。此項詰問權之欠缺，
    非不得於審判中由被告行使以補正，而完足為經合法調查之
    證據（最高法院96年度臺上字第3923號判決）。被告丙○○
    及乙○○於警詢及檢察官訊問時所為涉及其餘共同被告犯罪
    之供述，本質上雖屬證人之證述，惟丙○○及乙○○，業於
    原審審判期日經依法告知拒絕證言等權利後具結為證，並經
    檢察官、被告、辯護人交互詰問檢視其證詞，揆諸上開最高
    法院判決意旨，被告丙○○及乙○○於警詢及偵查中就其餘
    共同被告犯罪之供述，已取得作為證據之資格，是渠等供述
    內容與審判中相符部分，自應有證據能力；至其等供述內容
    與審判中不符之部分，經法院斟酌上開警詢筆錄製作時間與
    本件案發時間相距較近，記憶應較法院審理時清晰，且顯然
    較無外力干擾或介入而為陳述，復無證據可認渠等於警詢及
    偵查時所為之陳述係公務員違背法定程序所取得，自堪認上
    開所為之供述具有可信性之特別情況，且為證明犯罪事實存
    否之必要事項，觀諸被告丙○○及乙○○及其選任辯護人迄
    今亦未能具體指明上開證言有何顯不可信之情況，應認均有
    證據能力。
(四)法院或檢察官得囑託醫院、學校或其他相當之機關、團體為
    鑑定；其須以言詞報告或說明時，得命實施鑑定或審查之人
    為之，刑事訴訟法第208條第1項定有明文；卷附臺北市政府
    勞工局職業災害檢查報告書，雖非由檢察官或法院囑託鑑定
    ，然於司法警察機關調查中之案件，為因應實務上或有量大
    、急迫之現狀，針對該類案件之性質，認為當然有鑑定之必
    要者，基於檢察一體原則，得由該管檢察長對於轄區內之案
    件，以事前概括選任鑑定人或囑託鑑定機關、團體之方式，
    俾便轄區內之司法警察官、司法警察對於調查中之此類案件
    ，得即時送請先前已選任之鑑定人或囑託之鑑定機關、團體
    實施鑑定，該鑑定人或鑑定機關（團體）亦應視同受承辦檢
    察官所選任或囑託而執行鑑定業務，觀諸臺灣士林地方法院
    檢察署已概括選任臺北市政府勞工局勞動檢查處為轄區司法
    警察機關調查中案件有關勞工安全衛生法案件鑑定事項之鑑
    定機關，此種由檢察機關概括選任鑑定人或概括囑託鑑定機
    關、團體，再轉知司法警察官、司法警察於調查犯罪時參考
    辦理之作為，法無明文禁止，係為因應現行刑事訴訟法增訂
    傳聞法則及其例外規定實務運作而為，此種由司法警察官、
    司法警察依檢察官所概括選任之鑑定或囑託鑑定機關、團體
    所為之鑑定結果，核與檢察官選任或囑託為鑑定之性質並無
    差異，所出具之書面鑑定報告依據刑事訴訟法第206 條規定
    ，自有證據能力。
四、公訴意旨認被告丙○○、乙○○二人，涉有上開違反勞工安
    全衛生法及業務過失致死犯行，無非係以：前揭犯罪事實，
    業據證人丁○○於偵查中證述在卷，並有臺北市政府勞工局
    職業災害檢查報告書、勘驗筆錄、相驗屍體證明書及驗斷書
    等在卷可稽，資為主要論據。訊據被告丙○○、乙○○二人
    ，固不否認被害人李琪誠於前揭時地進行清洗大樓外牆作業
    之際因墜落地面受傷而死亡之事實，然均堅詞否認有何公訴
    意旨所稱違反勞工安全衛生法及業務過失致死犯行，丙○○
    辯稱：上開工程業已轉包被告乙○○承攬，其並未僱用被害
    人李琪誠，且被害人李琪誠受有專業之吊籠操作訓練，現場
    亦備有安全帶、安全索及安全帽，被告丙○○已盡必要注意
    義務，並無過失等語。被告乙○○辯稱：伊與被害人李琪誠
    均係受僱於被告丙○○而在場從事清洗大樓外牆工作，並非
    工作場所負責人，現場亦設有安全帶及安全索，其並無過失
    等語。經查：
(一)被害人李琪誠於前揭時地從事清洗大樓外牆工作，因自六樓
    屋頂墜落地面而死亡等情，業經被告丙○○及乙○○二人，
    供明在卷，並經證人丁○○於警詢、偵查及原審證述在卷；
    又被害人李琪誠因上開事故造成全身多處挫傷及骨折，引起
    外傷性休克而致死亡等事實，業經臺灣士林地方法院檢察署
    檢察官督同法醫師進行相驗，並製有相驗筆錄、相驗屍體證
    明書及驗斷書等在卷可稽，足見被害人李琪誠確於前揭時地
    從事勞務給付因發生職業災害而致死亡無訛。
(二)按，雇主對防止有墜落、崩塌等之虞之作業場所引起之危害
    應有符合標準之必要安全衛生設備，勞工安全衛生法第5 條
    第1項第5款，定有明文；雇主對於高度二公尺以上之屋頂、
    鋼樑、開口部分、階梯、樓梯、坡道、工作台、擋土牆、擋
    土支撐、施工構台、橋樑墩柱及橋樑上部結構、橋臺等場所
    作業，勞工有遭受墜落危險之虞者，應於該處設置護欄、護
    蓋或安全網等防護設備。又雇主為前項設施有困難，或作業
    之需要臨時將護欄拆除，應採取使勞工使用安全帶等防止因
    墜落而致勞工遭受危險之措施，營造安全衛生設施標準第19
    條亦定有明文；被害人於本件事故發生之際，原於二公尺以
    上之六樓屋頂進行清洗外牆作業，自處於遭受墜落危險之虞
    之作業場所，揆諸前揭規定，當應由雇主設置護欄、護蓋、
    安全網等防護設備或使勞工使用安全帶等防止墜落之措施。
(三)依勞工安全衛生法第2 條所規定之「勞工」乃為受僱從事工
    作獲致工資者，且該法所規定之「雇主」，為事業主或事業
    之經營負責人；被告乙○○及被害人係經被告丙○○僱用於
    上開處所從事清洗外牆工作以獲取工資乙情，雖經被告乙○○於原審中結證在卷，被告丙○○雖否認上情，然丙○○於
    原審中供稱本件清洗外牆工作所使用之吊籠為其租借並提供
    予被告乙○○及被害人李琪誠使用等語，且被告丙○○於96
    年10月21日以其所經營之原鄉企業社為被告乙○○、被害人
    李琪誠及其他員工投保團體意外險，亦經證人即員工己○○
    於原審中證述在卷，並有團體保險要保書及團體保險被保險
    人明細表影本在卷可參，觀諸被告丙○○於原審、本院審理
    中自承上開意外險費用均由其支出，並未向乙○○及被害人
    李琪誠收取款項，且就本件工程給付被告乙○○及被害人李
    琪誠之款項並未扣除租用吊籠之費用等語，參以被告丙○○
    於原審中自承「點工」係以日計算工資之意，而由被告丙○○所提出之日曆紙影本中關於給付被告乙○○款項事宜內載
    有「點工」字樣，足見被告乙○○及被害人李琪誠應係受僱
    於被告丙○○從事上開清洗大樓外牆工作以獲致工資無訛，
    被告丙○○辯稱被害人非其雇用員工云云，不足採信。
(四)公訴意旨雖以被告乙○○為工作場所負責人，而認應依規定
    替勞工設置安全帶云云，然被告乙○○並非僱用被害人李琪
    誠之雇主，已如前述。且證人即原臺北市政府勞工局勞動檢
    查處人員戊○○於原審中證稱：「（問：勞工安全衛生法第
    5條第1項第5款及營造安全衛生設施標準第19條第2項所謂的
    雇主是否有包含現場作業主管？）雇主沒有包含現場作業主
    管」等語，況依卷內現存事證尚無從認定被告乙○○確曾參
    與事業即原鄉企業社之經營，且依被告丙○○於原審中所證
    述之內容觀之，被告乙○○除於上開工作場所提供勞務外，
    亦難認定有何指揮或監督現場工作人員之情事，是自難逕認
    被告乙○○為工作場所負責人而負有上開提供防墜措施或使
    勞工使用防墜措施之義務。
(五)本件職業災害原因之間接原因有：勞工於六樓屋頂女兒牆
    上開口作業時，有墜落危險之虞，未使勞工使用安全帶等防
    止因墜落而致勞工遭受危險之措施；於二公尺以上有墜落
    危險之虞處所作業，未使勞工確實使用安全帶、安全帽等不
    安全狀況，業經臺北市政府勞工局職業災害檢查報告書載明
    在卷；被告丙○○為原鄉企業社之負責人，其僱用乙○○及
    被害人李琪誠於上開工作場所從事清洗大樓外牆工作，本應
    依前揭規定設置護欄、護蓋、安全網等防護設備或使勞工使
    用安全帶等防止墜落之措施，而被告乙○○及被害人李琪誠
    於上開工作場所從事清洗大樓外牆工作所使用之吊籠內確實
    備有安全帶及安全索，業經被告乙○○於原審中證述在卷，
    並有現場照片附卷可參，觀諸證人己○○於原審中證稱：「
    （問：安全帶是否吊籠一起來的？）應該是這樣，但有些公
    司會用自己提供的安全帶給工人，我有在別家工作過是這樣
    」等語，是公訴意旨認被告丙○○並未替勞工設置安全帶乙
    情，顯非無疑。
(六)又被告乙○○及被害人李琪誠均經中華民國起重機協會施以
    吊籠操作人員安全衛生教育訓練期滿且成績合格，此有該協
    會所出具之結業證書附卷可參，是渠等就清洗大樓外牆工作
    所應實施之相關安全措施本有相當程度之認識，觀諸己○○
    於原審中證稱：「（問：你在原鄉企業社受僱期間，丙○○
    有無訓練到工地去清洗大樓的玻璃要戴安全帽、綁安全帶？
    ）有講過」等語，參以被告丙○○於本件案發之際並無在場
    目睹而未加督導之情形，自難認被告丙○○就被害人李琪誠
    未使用安全帶以從事清洗大樓外牆工作乙事未盡相當之注意
    義務。綜上所述，被告丙○○及乙○○所涉前開違反勞工安
    全衛生法及業務過失致死犯行，均屬無從證明。此外，查無
    其他積極證據足資證明被告丙○○及乙○○有何公訴意旨所
    稱違反勞工安全衛生法及業務過失致死犯行。原審乃為被告
    二人之無罪諭知。核無不合。
五、檢察官上訴意旨稱：
(一)原審判決被告二人均無罪，係以被告乙○○與死者李琪誠同
    與受僱於被告丙○○之勞工，非屬勞工職業災害檢查報告書
    中所認定之工作場所負責人；被告丙○○部分則以死者從事
    洗窗作業使用之吊籠內有安全帶及安全索，且死者與被告乙○○均領有吊籠操作人員安全衛生教育訓練結業證書，對於
    相關安全措施本應有相當認識等情為據。惟查：
  (一)依勞工安全衛生法第5條第1項第5 款規定，雇主對於有墜落
    之虞之作業場所引起之危害應有符合標準之必要安全衛生設
    備，至於必要之設備及措施等標準，則由中央主管機關依該
    條第3 項之授權依各種不同作業場所之特性訂定之，在本件
    營造作業場所，依96年10月2 日施行之營造安全衛生設施標
    準，其中與本件死者墜落前作業情形有關之規定如下：
  1.第18條第1 款：雇主使勞工在屋頂作業，因屋面性質致使勞
    工有墜落之虞者，應採取適當安全措施。
  2.第19條第1項、第2項：雇主對於高度二公尺以上之屋頂作業
    ，勞工有遭受墜落危險之虞者，應於該處設置護欄、護蓋或
    安全網等防護設施。雇主為前項設施有困難或作業之需要臨
    時將護欄拆除，應採取使勞工使用安全帶等防止因墜落而致
    勞工遭受危險之措施。
  (二)觀上開勞工安全衛生法及營造安全衛生設施標準之相關規定
    ，均是要使在高處工作之勞工無墜落之虞，因此判斷雇主是
    否提供勞工安全衛生法第五條之「符合標準必要之安全設備
    」，自應綜合發生職災工地之狀況以判斷雇主提供之設備是
    否已足使勞工無墜落之虞。本件死者與被告乙○○雖係使用
    吊籠進行清洗外牆作業，然死者墜落身亡時，系爭吊籠停放
    在1 樓戶外地面上，被告乙○○自案發後即陳稱案發前是與
    死者在6 樓屋頂上進行移動洗窗機（即吊籠）之準備工作，
    並非勞工在吊籠上進行作業時由吊籠中墜落，原審亦認如此
    ，卻以系爭吊籠內有安全帶與安全索為認定被告丙○○無罪
    之依據，實則放在地面上吊籠內之安全帶與安全索根本無法
    發揮防止死者自6 樓頂之工作場所墜落效用，兩者毫不相干
    ，原審執此理由認被告丙○○之作為已符合勞工安全衛生法
    第5條第1項第5款之要求，顯屬誤解。
  (三)本件案發地建物之六樓屋頂，有一圓柱型屋突（上半部即為
    水塔）將屋頂區隔為左右兩部，且兩邊僅能經由屋突內部相
    通，較之一般作業場所，本件作業場所之特殊處即在於吊籠
    左右移動時，需如何克服吊籠鋼索跨越屋突移動及勞工在移
    動吊籠支架（即F 型鋼）、鋼索等需要在屋頂平台作業工作
    項目時應有何種必要安全措施始足以防止墜落。經查：
  1.被告丙○○即原鄉企業社承攬後指派被告乙○○與死者前往
    案發地點之營造場所工作時，雇主應對於該作業場所之特殊
    狀況，採取因地制宜之適當施工方法與必要措施，始屬符合
    上開勞工安全衛生法及營造安全衛生設施標準為保護勞工安
    全賦予雇主之責任與義務，然被告丙○○自承在死者與被告
    乙○○進場作業前，並未到過該場所察看，亦未針對上述場
    所之特性給予乙○○及死者在作業上應特別注意之指示，與
    被告乙○○所述接受指派及前往施工等情形相符，既然被告
    丙○○連工作場所都沒去看過，其如何確保他的勞工能在該
    特殊之作業環境可安全無虞的工作？參與本件職業災害勞動
    檢查之證人戊○○證稱：本件勞工若僅是在頂樓裡工作，因
    為有女兒牆，故勞工只需配戴安全帽，無須使用安全帶，但
    本件研判案發時是在搬機，在牆上作業，應用水平母索給勞
    工作為固定身上安全帶之用或加裝安全網等語，亦有營造安
    全衛生設施標準第23條關於水平安全母索設置情形之規定可
    據，然在案發現場頂樓之照片中，尤其是要進行拋接吊籠鋼
    索之屋突接近外牆處，未見任何安全母索之設置（與照片中
    綁在屋頂鐵門上之繩索是垂降在吊籠上之救命索不同），也
    無裝設任何可供安全帶掛勾之措施，被告乙○○於原審更證
    稱在死者作業所在位置之屋突左側與外牆接縫處，僅有玻璃
    ，並無任何可供安全帶掛勾處（97年12月9 日審判筆錄），
    綜上各情均足認被告丙○○對於案發處所之安全毫不在意，
    也未提供在頂樓從事有墜落之虞工作內容的勞工足以防止墜
    落之必要安全措施，本件工安意外之發生，並非死者不使用
    被告丙○○提供安全帶，而是安全帶沒有地方可以掛勾固定
    所致，被告丙○○確實應負違反勞工安全衛生法及業務過失
    致死罪之相關罪責，原審所認不無違誤。
  2.被告乙○○於案發後始終辯稱：不知死者係如何墜落，案發
    時伊在屋突右側整理水管，死者則是在左側整理吊籠支架，
    移機作業方式是先移動吊籠支架，之後再移動吊籠鋼索，因
    該處有屋突阻隔，必須以雙人拋接之方式將吊籠鋼索由屋突
    左側移至右側，死者墜落時尚未進行到移動鋼索之階段云云
    ，然質之其究竟在整理何部分水管，被告乙○○語焉不詳，
    且由案發現場頂樓及外牆照片顯示，在頂樓右側洗窗作業所
    需使用之水管已用童軍繩固定下垂至一樓地面，與被告乙○○所述尚待整理之情形不同，又跨放在頂樓前側女兒牆上之
    4支固定吊籠鋼索使用之F型鋼夾，有僅剩一支在屋突左側，
    3 支在屋突右側，按被告乙○○所述渠等打算將吊籠由屋突
    左側移至右側繼續洗窗之作業程序，死者在移機作業進行程
    序中，已經完成移動F 型鋼夾部分，接著就是要進行跨越屋
    突移動吊籠鋼索之作業，參本署相驗卷第64頁現場照片原先
    應該在屋頂上之吊籠鋼索案發後掉落在一樓戶外地面接近死
    者墜落處，應認該吊籠鋼索與死者之墜落有關，雖因案發時
    僅有被告乙○○與死者在屋頂作業，但既然被告乙○○所述
    案發前一刻之作業情形與現場所留跡證呈現的狀況實不相符
    ，依經驗法則及論理法則足以推論死者是在拋接移動鋼索時
    墜落，至於是由被告乙○○拋死者接，抑或是死者拋乙○○
    接，雖無從查知，但究竟以此種拋接方式在本件特殊工作場
    所移動鋼索是否適當，因涉及被告乙○○在本件執行業務過
    程中，應否負刑法第14條應注意而不注意或能預見卻確信不
    會發生之過失責任，即有無本件起訴之業務過失犯行，原審
    判決對此隻字未提即遽以被告乙○○非工作場所負責人也未
    參與原鄉企業社之經營而為無罪之判決，實有判決理由不備
    之疏誤。
  3.縱使勞檢單位以被告乙○○為工作現場負責人而認其應負業
    務過失致死罪責之理由或有不當，但被告乙○○是接受被告
    丙○○電話指示而與同組工作之死者一同前往案發現場清洗
    外牆，2 人必須協力共同完成被告丙○○指示工作，就施工
    方法及程序之選擇與變更，2 人具有相同之注意及防果義務
    ，亦即若本件採取拋接方式移動吊籠鋼索是錯誤不當的，即
    屬業務執行過程中有過失，與導致之死亡結果如有因果關係
    ，即該當刑法過失致死罪，不因死亡之一方與有過失，即可
    作為另一方卸責之理由。關於本件吊籠鋼索如何跨越屋突由
    左側移至右側，是否僅能以雙人拋接方式為之？證人即原鄉
    企業社員工己○○於原審證稱：依其從事清洗外牆工作經驗
    ，會以另外攜帶之尼龍繩輔助綁在鋼索上，在圓柱（即屋突
    ）角落固定住後爬到圓柱上面再將尼龍繩牽引至另一側固定
    後，人員再爬下到右側將鋼索牽引拉過去（原審97年12月9
    日審判筆錄）；證人即被告丙○○於原審證稱：有證照的人
    會去克服特殊工作場所之問題，圓柱（即屋突）部分依其工
    作經驗，可採三種作業方式移動吊籠鋼索，案發時被告乙○○與死者之作法應是直接將鋼索由一邊接給另一邊的人，因
    為該圓柱體（屋突）與外牆之間隔越來越窄，工人必須盡量
    走到2者接縫處以便遞交鋼索（原審97年12月9日審判筆錄）
    ，足見拋接方式並非移動吊籠鋼索之唯一選擇。
  4.本件雇主即被告丙○○未在頂樓設置供乙○○及死者作業時
    鉤掛固定安全帶之安全母索，業如前述，死者身高161 公分
    ，僅多出120 公分高女兒牆約40公分，若僅站立在頂樓內側
    地面，因大部分身體及重心均在女兒牆內，應無墜落之虞，
    但若要跨過數公尺寬的屋突順利拋接吊籠鋼索，需站到在屋
    突左側與外牆接縫處之水泥工作物上（本署97年他字第 729
    號卷31頁上方照片），然該處並無任何可供安全帶鉤掛之處
    ，此舉將使死者大部分身體都超過女兒牆之高度，且在接縫
    處之水泥工作物面積甚小，死者站立在該水泥工作物上身體
    外傾要拋接鋼索或輔助繩索時，極易因重心不穩而墜落，且
    該處並無任何防止墜落之措施。上開種種情形均為當時同在
    頂樓作業之被告乙○○所知悉，死者與被告乙○○均領有吊
    籠操作人員安全衛生教育訓練結業證書，也均有相當工作經
    驗，衡情應不會選擇此種高墜落風險之作業方式，然仍以此
    作業方式進行而導致死者墜落身亡，自無因死者也同意這種
    錯誤不當之施工方式而免除被告乙○○身為專業從業人員及
    工作團隊成員應盡之注意義務。
  (四)綜上所述，被告丙○○身為雇主，對於在有墜落之虞工作場
    所工作之勞工，未提供符合勞工安全衛生法及相關法規要求
    之必要安全措施，除違反勞工安全衛生法外，在業務執行上
    已有過失，然在此情況下，本應與死者協力完成雇主指派工
    作被告乙○○，在可以預見身高較其矮小之死者於該種不良
    工作環境中，若未採取適當之作業方式，可能增加墜落風險
    ，卻仍在可選擇其他較為安全作業方式之情況下，採取本件
    風險高較為省時省力之作業方式，一連串之疏失導致死者在
    拋接移動鋼索時墜落身亡，被告2 人應負業務過失致死罪責
    ，被告丙○○則因屬雇主身分而應另負勞工安全衛生法第31
    條第1項之責。原審未予細查而為無罪判決，難認妥適。
(三)告訴人甲○○具狀請求上訴略以：被告丙○○是原鄉企業社
    負責人，違反勞工安全衛生法等規定，未在死者李琪誠工作
    施工有墜落之虞之作業場所設置防護設備、足夠高度之護欄
    及使死者確實使用安全帶力導致死者在女兒牆開口作業時，
    因一時重心不穩墜落死亡，被告丙○○應負業務過失致死罪
    責。又縱使證人己○○於原審證稱被告丙○○曾對其施以清
    洗大樓玻璃要戴安全帽、綁安全帶之訓練，但與被告丙○○
    是否曾對死者施以相同訓練要屬有間，原審所認顯屬可議等
    語。經核閱上開聲請人所述事項，認其聲請尚非顯無理由，
    且本件業已提起上訴，爰附送原聲請狀補充上訴理由如上，
    請將原判決撤銷，更為適當合法之判決。
六、本院經查：
(一)依勞工安全衛生法第2 條所規定「勞工」乃為受僱從事工作
    獲致工資者，該法所規定「雇主」，為事業主或事業之經營
    負責人；被告乙○○及被害人，均係被告丙○○僱用於上開
    處所從事清洗外牆工作以獲取工資乙情，已據被告乙○○於
    原審中結證在卷，並於本院再為同一內容之指稱，再依被告
    丙○○於96年10月21日以其所經營原鄉企業社為被告乙○○
    、被害人李琪誠及其他員工投保團體意外險，復經證人即員
    工己○○於原審中證述在卷，且有團體保險要保書及團體保
    險被保險人明細表影本在卷可參，參以被告丙○○於原審中
    自承「點工」係以日計算工資之意，而由被告丙○○所提出
    日曆紙影本中關於給付被告乙○○款項事宜內載有「點工」
    字樣，足見乙○○及被害人李琪誠，均應係受僱於丙○○，
    從事上開清洗大樓外牆工作以獲致工資無訛，則依卷內現存
    事證尚無從認定被告乙○○確曾參與事業即原鄉企業社經營
    ，且依被告丙○○於原審中所證述之內容觀之，被告乙○○
    除於上開工作場所提供勞務外，亦難認有何指揮或監督現場
    工作人員之情事，自難逕認被告乙○○為工作場所負責人而
    負有上開提供防墜措施或使勞工使用防墜措施之義務。
(二)按，雇主對防止有墜落、崩塌等之虞之作業場所引起之危害
    ，應有符合標準之必要安全衛生設備，勞工安全衛生法第5
    條第1項第5款，定有明文；雇主對於高度二公尺以上之屋頂
    、鋼樑、開口部分、階梯、樓梯、坡道、工作台、擋土牆、
    擋土支撐、施工構台、橋樑墩柱及橋樑上部結構、橋臺等場
    所作業，勞工有遭受墜落危險之虞者，應於該處設置護欄、
    護蓋或安全網等防護設備。依勞工安全衛生法第5條第1項第
    5 款規定，雇主對於有墜落之虞之作業場所引起之危害應有
    符合標準之必要安全衛生設備，至必要之設備及措施等標準
    ，則由中央主管機關依該條第3 項之授權依各種不同作業場
    所之特性訂定之。因此判斷雇主是否提供勞工安全衛生法第
    五條之「符合標準必要之安全設備」，自應綜合發生職災工
    地之狀況以判斷雇主提供之設備是否已足使勞工無墜落之虞
    。本件施工地點確實備有安全帶乙節，有現場相片可稽，並
    經證人己○○於原審證稱屬實，再依被告乙○○於偵審所供
    情節，被害人應非在施工中不慎跌落，而係準備中意外致死
    ，則依本件被告丙○○所營事業，已從事多年該相關工作，
    被告乙○○及被害人均已工作相當時日以觀，本件雇主所備
    安全措施是否妥當，被害人與乙○○二人應足以判斷，難以
    推認被告丙○○有違反勞工安全衛生法之犯行，至被害人因
    本件而意外死亡，固值同情，惟依起訴證據及勞工局職業災
    害檢查報告書所載本件職災原因以觀，被告二人是否有過失
    情節，仍非可疑。此外，上訴書未提出補強證據，亦未請求
    法院函查或調查何項證據，徒以上開論述，指摘原判決不當
    ，難以逕採，亦無從推翻原審認定基礎，從而，本件上訴核
    為無理由，應予駁回。
據上論斷，應依刑事訴訟法第368條，判決如主文。
本案經檢察官周誠南到庭執行職務。
中    華    民    國    98    年    8     月    26    日
                  刑事第三庭審判長法  官  陳博志
                                  法  官  許文章
                                  法  官  蔡聰明
以上正本證明與原本無異。
檢察官就刑法第276條第2項部分，如不服本判決，應於收受送達
後十日內向本院提出上訴書狀，其未敘述上訴之理由者並得於提
起上訴後十日內向本院補提理由書（均須按他造當事人之人數附
繕本）。
被告均不得上訴。
                                  書記官  陳建邦
中    華    民    國    98    年    8     月    26    日


司法院資訊處製作；財團法人民間司法改革基金會備份。
